臺灣彰化地方法院民事判決　100年度簡上字第53號
上　訴　人　東森不動產有限公司
法定代理人　林宜億
被上訴人　　吳志松
上列當事人間請求給付仲介費事件，上訴人對於中華民國100 年
3 月21日本院99年度彰簡字第562 號第一審判決提起上訴，本院
於100年11月3日辯論終結，判決如下：
    主  文
原判決關於駁回上訴人後開第二項之訴部分，暨訴訟費用之裁判
，均廢棄。
被上訴人應再給付上訴人新臺幣陸萬元及自民國九十九年十二月
十九日起至清償之日止，按週年利率百分之五計算之利息。
其餘上訴駁回。
第一、二審訴訟費用由被上訴人負擔三分之一，餘由上訴人負擔
。
    事實及理由
一、上訴人起訴主張：兩造於民國99年10月15日簽訂專任委託銷
    售契約書，約定由被上訴人將其所有坐落彰化縣彰化市○○
    段1202地號土地及其上門牌號碼彰化市○○路○ 段11號建物
    （下稱系爭房地）以新臺幣（下同）1,050 萬元之價格委託
    上訴人銷售，並約定服務報酬為系爭房地成交總價款4%，委
    託期間自99年10月15日起至100 年1 月15日止（下稱系爭契
    約）。上訴人努力對外廣告、銷售，在6 大入口網站刊登廣
    告、製作海報共8 萬張派報、集合80餘位員工看屋、製作50
    0 份廣告看板、沿彰南路挨家挨戶派報及拜訪介紹、帶15組
    客戶看屋，嗣於99年11月10日覓得訴外人郭水泉同意依前述
    委託價格購買系爭房地，上訴人乃於當日通知被上訴人安排
    簽約事宜，被上訴人竟拒不依約履行。按系爭契約第12條第
    3 項約定：「買賣契約因第8 條第2 項而成立後，甲方反悔
    不賣或因可歸責於甲方之事由致無法簽訂買賣契約或無法繼
    續履行契約者，甲方應給付委託總價額4%與乙方。」被上訴
    人經通知後拒不與郭水泉簽訂買賣契約，上訴人自得依上開
    約定請求被上訴人給付委託銷售價格4%即42萬元之服務報酬
    ，且仲介不動產買賣交易過程中，耗費心力最大者乃找尋買
    主及價格磋商，系爭房地在彰化市屬高單價物件，在上訴人
    所製作之廣告海報中亦占最大之版面，足見上訴人確實盡心
    盡力銷售，上訴人因被上訴人違約，而未能向買受人收受1.
    5%之服務報酬，亦受有損害，系爭契約所約定委託總價額4%
    之違約金較內政部官方版本所定5%為低，並無酌減之必要。
    並聲明：被上訴人應給付上訴人42萬元，及自起訴狀繕本送
    達翌日起，按週年利率5%計算之利息。
二、被上訴人則以：系爭房地為祖產，被上訴人未依約簽訂買賣
    契約係因母親反對。本件實際委託銷售期間甚為短暫，上訴
    人縱受有損害，數額亦非鉅大，且其僅在系爭房地對面及旁
    邊看到廣告看板，其曾至上訴人網站上查看，上訴人當時並
    未將系爭房地委託銷售資料上線，又上訴人已減省簽訂不動
    產買賣契約後至過戶交屋時提供服務之勞費，且其明知系爭
    房地為被上訴人之祖產，應為被上訴人妥為謀劃，以免被上
    訴人家庭失和，故上訴人自不得請求相當於系爭房地成交、
    過戶、辦理移轉登記完畢之報酬，其所請求之違約金實屬過
    高，應予酌減等語，資為抗辯。並聲明：(一)上訴人之訴駁回
    。(二)如受不利判決，願供擔保免為假執行。
三、原審判決被上訴人應給付上訴人8 萬元，及自99年12月19日
    起至清償日止，按週年利率5%計算之利息，並依職權為假執
    行之宣告，而駁回上訴人其餘請求。上訴人就其敗訴部分，
    提起上訴，並聲明：(一)原判決不利於上訴人部分廢棄。(二)上
    廢棄部分，被上訴人應再給付上訴人34萬元及自99年12月19
    日起至清償日止按週年利率5%計算之利息。被上訴人則聲明
    ：駁回上訴。（原審判決被上訴人敗訴部分，未據聲明不服
    。）
四、兩造不爭執之事實：
（一）兩造於99年10月15日簽訂系爭契約，且系爭契約已成立生
      效。
（二）系爭契約第12條第3 項約定：「買賣契約因第8 條第2 項
      而成立後，甲方（即被上訴人）反悔不賣或因可歸責於甲
      方之事由致無法簽訂買賣契約或無法繼續履行契約者，甲
      方應給付委託總價額4%與乙方（即上訴人）。」該項違約
      金之約定屬於損害賠償總額預定性質違約金。
（三）上訴人嗣於99年11月10日覓得訴外人郭水泉同意依照上述
      委託價格購買系爭房地，被上訴人則違約拒絕出售系爭房
      地。
五、得心證之理由：
    本件經兩造協議簡化爭點為：兩造約定之違約金是否過高？
    如過高，應以若干為適當？爰析述如下：
（一）按當事人得約定債務人於債務不履行時，應支付違約金；
      違約金，除當事人另有訂定外，視為因不履行而生損害之
      賠償總額。其約定如債務人不於適當時期或不依適當方法
      履行債務時，即須支付違約金者，債權人除得請求履行債
      務外，違約金視為因不於適當時期或不依適當方法履行債
      務所生損害之賠償總額，民法第250 條第1 項、第2 項定
      有明文。經查，系爭契約第12條第3 項約定之給付，雖名
      為服務報酬，惟其實際並非被上訴人於系爭土地成交時所
      應給付之服務報酬，而屬債務不履行之違約金性質，此觀
      諸系爭契約第12條明確記載「違約罰則」自明。再綜合該
      條款約定觀察，可知兩造係合意當被上訴人拒絕與上訴人
      洽妥之買受人簽定不動產買賣契約書時，即視為違約，因
      此上訴人得不待舉證證明其損害係因債務不履行所致及其
      數額之多寡，即請求被上訴人給付按委託銷售總價4%計算
      之金額，此係以預定債務不履行之損害賠償額為目的，依
      上訴人如完成仲介服務可得之報酬為賣方給付總價4%為固
      定賠償總額，揆諸民法第250 條第2 項規定，應屬損害賠
      償總額預定性質違約金，此亦為兩造所不爭執。本約款所
      約定4%報酬給付既屬違約金性質，則被上訴人拒絕與上訴
      人洽妥之郭水泉簽訂不動產買賣契約書時，已違反系爭契
      約第8 條第4 項之約定，而有反悔不賣之情事，上訴人自
      得依系爭契約第12條第3 項約定請求被上訴人給付違約金
      。
（二）按約定之違約金額過高者，法院得減至相當之數額，民法
      第252 條定有明文。約定之違約金如有過高之情事，法院
      即得依此項規定核減至相當之數額，無待於當事人請求給
      付後始行核減，且此項核減，法院得以職權為之，亦得由
      遭沒收之一方訴請法院核減。至違約金是否相當，則應依
      一般客觀事實、社會經濟狀況及當事人所受損害情形，以
      為衡量之標準，若所約定之額數，與實際損害顯相懸殊者
      ，法院自得酌予核減，並不因其為懲罰性違約金或賠償額
      預定性違約金之性質而有差異。本件被上訴人抗辯系爭契
      約所約定按委託銷售價格4%計算之違約金過高等語，雖為
      上訴人所否認，惟本院審酌上訴人依系爭契約所負之義務
      ，含居間、仲介、銷售及過戶系爭房地，而系爭房地委託
      銷售價額為1,050 萬元，上訴人為仲介買賣系爭土地，須
      進行帶看土地、議價及透過各類型之廣告媒體刊登廣告等
      行銷行為，固有廣告單附卷可佐（見原審卷第48至49頁）
      ，然上訴人就其在所稱曾6 大入口網站刊登廣告、製作海
      報共8 萬張派報、集合80餘位員工看屋、製作500 份廣告
      看板、沿彰南路挨家挨戶派報及拜訪介紹、帶15組客戶看
      屋等情，均無法舉證以實其說，且上訴人因被上訴人違約
      而省卻處理後續事宜所需付出之人事、勞務費用，並加計
      其所應得之營業利潤等情綜合以觀，認系爭契約約定按委
      託總價4%計算之違約金即42萬元，尚屬過高，應核減為14
      萬元為合理，是上訴人於此範圍內請求被上訴人給付違約
      金，始屬允當，逾此部分，即非正當。
六、綜上所述，上訴人依系爭契約第12條第3 項約定請求上訴人
    給付14萬元，及自99年12月19日起至清償之日止，按週年利
    率5%計算之利息，為有理由，逾此部分之請求，為無理由，
    不應准許。上開應准許部分，原審判命被上訴人給付8 萬元
    及法定遲延利息，駁回其餘之訴。上訴人之上訴於請求被上
    訴人再給付6 萬元（14萬元-8萬元＝6 萬元）及法定遲延利
    息範圍內，為有理由，應由本院將原判決此部分廢棄，改判
    如主文第2 項所示，其餘部分之上訴則無理由，應駁回之。
七、據上論結，本件上訴為一部為有理由、一部為無理由。依民
    事訴訟法第436 條之1 第3 項、第449 條第1 項、第450 條
    、第79條，判決如主文。
中    華    民    國   100    年    11    月    15    日
                民事第三庭      審判長法  官  羅培昌
                                      法  官  洪榮謙
                                      法  官  楊舒嵐
以上正本係照原本作成。
本判決不得上訴。
中    華    民    國   100    年    11    月    15    日
                                      書記官  蕭雅馨